【裁判字號】    96,訴,1944
【裁判日期】    970529
【裁判案由】    偽造文書
【裁判全文】
臺灣板橋地方法院刑事判決              96年度訴字第1944號
公  訴  人  臺灣板橋地方法院檢察署檢察官
被      告  甲○○
選任辯護人  陳憲鑑律師
上列被告因偽造文書案件，經檢察官提起公訴（96年度偵字第
4836號），本院判決如下：
    主  文
甲○○連續行使偽造私文書，足以生損害於他人，處有期徒刑捌
月，減為有期徒刑肆月，如易科罰金，以新臺幣玖佰元即銀元
佰元折算壹日。
偽造之育美企業有限公司及詠達工程有限公司印章各壹枚、如附
表所示偽造之印文肆枚均沒收。
    事  實
一、甲○○係龍謄營造有限公司（下稱龍謄公司）實際負責人，
    並於民國93年4 月27日成為龍謄公司之登記負責人（原登記
    負責人為甲○○之妻乙○○）。緣於92年8 月間，昶和營造
    股份有限公司（下稱昶和公司）承攬國立板橋高級中學新智
    樓六、七樓增建工程（下稱系爭工程），昶和公司並將所承
    攬系爭工程之部分工程轉包予龍謄公司施作，甲○○乃於92
    年11月間，向育美企業有限公司（下稱育美公司）訂購材料
    共計新臺幣（下同）461,689 元，另委託詠達工程有限公司
    （下稱詠達公司）施作切割、止水等工程，工程款計
    479,676 元。昶和公司則於93年1 月12日簽發如附表編號1
    至3 所示之支票3 紙，及於93年2 月5 日簽發如附表編號4
    所示之支票1 紙，並將前揭支票4 紙均交付予乙○○（另經
    臺灣板橋地方法院檢察署檢察官為不起訴處分確定）以支付
    育美公司及詠達公司上開款項。詎甲○○自乙○○處取得如
    附表所示之4 紙支票後，竟基於行使偽造私文書之概括犯意
    ，先於不詳時地，利用不知情之刻印店人員偽刻育美公司及
    詠達公司之印章各1 枚，並於不詳時地，分別在附表編號1
    、2 所示支票之背面蓋用育美公司之印章及在附表編號3 、
    4 所示之支票背面蓋用詠達公司之印章，而偽造育美公司及
    詠達公司之印文各2 枚，用以表示育美公司、詠達公司背書
    擔保票據債務之意。復於93年1 月2 日至93年3 月17日間某
    日，將附表編號1 、2 所示之支票，及於不詳時間，將附表
    編號3 、4 所示之支票均交付予不知情之乙○○，由乙○○
    分次持該等支票前往臺北縣三峽鎮○○路90號，並於該等支
    票背面背書後，交付予丙○○調借現金，足以生損害於育美
    公司及詠達公司。嗣因育美公司及詠達公司均未領得上開款
    項，乃分別向臺灣臺北地方法院提起對昶和公司請求給付貨
    款之民事訴訟，經臺灣臺北地方法院以93年度簡上字第650
    號判決昶和公司應給付育美公司461,689 元，另以93年度建
    簡上字第23號判決昶和公司應給付詠達公司329,676 元，昶
    和公司始查悉上情。
二、案經昶和公司訴由臺灣板橋地方法院檢察署檢察官偵查起訴。
    理  由
壹、證據能力部分
一、按刑事訴訟法第158 條之3 規定：「證人、鑑定人依法應具
    結而未具結者，其證言或鑑定意見，不得作為證據。」所謂
    「依法應具結而未具結者」，係指檢察官或法官依刑事訴訟
    法第175 條之規定，以證人身分傳喚被告以外之人（證人、
    告發人、告訴人、被害人、共犯或共同被告）到庭作證，或
    雖非以證人身分傳喚到庭，而於訊問調查過程中，轉換為證
    人身分為調查時，此時其供述之身分為證人，則檢察官、法
    官自應依本法第186 條有關具結之規定，命證人供前或供後
    具結，其陳述始符合第158 條之3 之規定，而有證據能力。
    若檢察官或法官非以證人身分傳喚而以共犯、共同被告身分
    傳喚到庭為訊問時，其身分既非證人，即與「依法應具結」
    之要件不合，縱未命其具結，純屬檢察官或法官調查證據職
    權之適法行使，當無違法可言。而前揭不論係本案或他案在
    檢察官面前作成未經具結之陳述筆錄，係屬被告以外之人於
    偵查中向檢察官所為之陳述，本質上屬於傳聞證據，基於保
    障被告在憲法上之基本訴訟權，除該被告以外之人死亡、身
    心障礙致記憶喪失或無法陳述、滯留國外或所在不明而無法
    傳喚或傳喚不到、或到庭後拒絕陳述等情形外，如已經法院
    傳喚到庭具結而為陳述，並經被告之反對詰問，前揭非以證
    人身分而在檢察官面前未經具結之陳述筆錄，除顯有不可信
    之情況者外，依刑事訴訟法第159 條之1 第2 項，仍非不得
    為證據，不能因陳述人未經具結，即一律適用本法第158 條
    之3 之規定，排除其證據能力（最高法院97年度台上字第
    1373號、96年度台上第3827號判決意旨可資參照）。經查乙○○於95年8 月17日檢察官偵訊時，係經檢察官依被告身分
    傳喚到庭訊問（見95年度他字第4293號偵查卷第53頁至第57
    頁），而乙○○於本院審理中，業經其以證人身分到庭具結
    作證，並接受公訴人及辯護人之交互詰問，被告之詰問權已
    獲確保，揆諸前揭說明，乙○○於偵查中之陳述自有證據能
    力。
二、除乙○○於偵查中之陳述外，本判決後開所引用被告甲○○
    以外之人於審判外之陳述（包括書面陳述），固亦均屬傳聞
    證據，惟公訴人、被告及辯護人就該等審判外陳述之證據能
    力，於本案言詞辯論終結前均未聲明異議。本院審酌該等證
    據資料製作時之情況，並無違法不當及證明力明顯過低之瑕
    疵，亦認為以之作為證據應屬適當，依刑事訴訟法第159 條
    之5 規定，認該等證據資料均有證據能力。
貳、認定本案犯罪事實之證據及理由
一、訊據被告固坦承乙○○向昶和公司領取附表所示4 紙支票後
    ，其曾指示乙○○持該等支票向丙○○調借現金之事實，惟
    否認有何行使偽造私文書之犯行，辯稱：該4 紙支票後方育
    美公司及詠達公司之印文均非其蓋用，乙○○於向昶和公司
    領取前開支票當日，即持票向丙○○調現，其根本無暇去偽
    刻育美公司及詠達公司之印章，且依照其與昶和公司之開票
    方式，其如須自己背書，可請昶和公司直接將支票上付款人
    之記載劃除，足證其並無偽以育美公司及詠達公司於支票背
    後背書之動機等語。
二、經查：
(一)、龍謄公司之登記負責人原為被告之妻乙○○（未辦理結婚登
    記），惟由被告實際經營、管理龍謄公司，被告並於93年4
    月27日成為龍謄公司之登記負責人。被告於92年11月間，向
    育美公司訂購材料共計461,689 元，另委託詠達公司施作切
    割、止水等工程，工程款合計479,676 元。昶和公司則於93
    年1 月12日簽發如附表編號1 至3 所示之支票3 紙，及於93
    年2 月5 日簽發如附表編號4 所示之支票1 紙，並將前揭支
    票4 紙均交付予乙○○。惟被告並未將前開4 張支票交付予
    育美公司或詠達公司，育美公司及詠達公司因遲未領得該等
    款項，乃分別向臺灣臺北地方法院提起對昶和公司請求給付
    貨款之民事訴訟，經臺灣臺北地方法院分別以93年度簡上字
    第650 號判決昶和公司應給付育美公司461,689 元，及以93
    年度建簡上字第23號判決昶和公司應給付詠達公司329,676
    元等情，為被告所是認，核與證人乙○○、丁○○於本院審
    理中及證人林秋桂於偵查中之證述相符，且有龍謄公司之公
    司變更登記事項卡2 份（見本院卷一第55頁至第58頁）、附
    表所示之支票影本4 份（所附卷頁詳如附表所示）、乙○○
    簽收前開4 紙支票之資料影本2 份（見本院卷一第162 頁至
    第165 頁）、臺灣臺北地方法院93年度店簡字第365 號宣示
    判決筆錄、93年度簡上字第650 號判決及93年度建簡上字第
    23號判決各1 份（見同上偵查卷第14頁至第28頁）附卷可稽
    ，此部分自屬信實。
(二)、被告前開行使偽造私文書之犯行，有下列事證足資佐證，應
    堪認定：
 1. 由卷附附表4 紙支票之正反面影本觀之，附表編號1 、2 支
    票背面育美公司之印文及附表編號3 、4 支票背面詠達公司
    之印文均係一般之橡皮圖章，並無育美公司或詠達公司負責
    人之簽章，且育美公司於臺灣臺北地方法院93年度簡上第
    650 號民事案件審理時，已否認前開育美公司之印文為該公
    司所有，另佐以昶和公司係將前開4 紙支票均交付予乙○○
    簽收，乙○○或被告均未再將該等支票交付予育美公司或詠
    達公司等情，有前述臺灣臺北地方法院93年度簡上字第650
    號判決及93年度建簡上字第23號判決可參，被告對此亦無爭
    執，足認前開4 紙支票背面育美公司及詠達公司之背書，確
    係遭人偽刻印章後，蓋用偽造之印文為之。
 2. 乙○○於93年1 月12日、93年2 月5 日前往昶和公司向昶和
    公司之會計丁○○領取附表之4 紙支票時，該等支票背面並
    無育美公司及詠達公司之背書之事實，業據證人丁○○及乙○○於本院審理時證述一致，至屬明確。乙○○於領取前開
    4 紙支票後，嗣依被告指示，分次持票前往臺北縣三峽鎮○○路90號向丙○○調取現金，因丙○○之要求，乙○○遂於
    丙○○面前，在前開4 紙支票背面背書；附表編號1 、2 之
    支票，並業經丙○○於93年3 月17日提示兌現等節，除據被
    告自承不諱，且經證人乙○○、丙○○於本院審理中證述無
    訛，互核相符，另有華南商業銀行北新分行94年3 月15日（
    94）華北新字第0127號函及所附支票正反面影本、誠泰商業
    銀行94年3 月31日誠泰銀三峽字940011號函、丙○○之存摺
    存款對帳單1 份（見同上偵查卷第10頁至第13頁、本院卷二
    第127頁）在卷為憑，此部分亦堪認定。
 3. 乙○○於持附表4 紙支票向丙○○行使調換現金時，該等支
    票背面已各有育美公司及詠達公司之背書，復經證人丙○○
    於偵查及本院審理中證述屬實。而乙○○於向丁○○領取附
    表編號1 、2 所示支票後，曾將該2 張支票交付予被告，再
    由被告交還給乙○○持向丙○○調取現金，且乙○○從未在
    附表4 張支票背面蓋用詠達及育美公司之印文等情，則有證
    人乙○○於本院審理時及偵查中之證述可佐。準此，乙○○
    向丁○○領取附表4 紙支票時，支票背面尚無育美公司、詠
    達公司之印文，丙○○自乙○○處收受該等支票時，卻已有
    育美公司、詠達公司之背書，該等背書又非乙○○所為，則
    附表編號1 、2 支票背面育美公司之背書應係被告自乙○○
    處收受後，偽刻育美公司之印章並偽蓋印文而為，其後被告
    再將該2 紙支票交回予不知情之乙○○向丙○○調取現金，
    殆屬無疑。至乙○○於向丁○○領取附表編號3 、4 之支票
    後，是否曾將之交付被告乙節，證人乙○○雖因事隔相當時
    日，無法於本院審理時為完全肯定之證述，惟其亦證稱：該
    2 張以詠達公司為受款人之支票可能有經過被告之手等語；
    參以附表編號1 至3 之支票乃乙○○於93年1 月2 日同時向
    丁○○領取，業如前述，衡情乙○○於同日領取該3 張昶和
    公司簽發之支票後，應無僅經其中附表編號1 、2 之支票交
    付予被告，獨保留附表編號3 支票之理；另衡諸被告方為龍
    謄公司之實際負責人，關於昶和公司、育美公司及詠達公司
    與龍謄公司之業務往來詳情及龍謄公司向丙○○換票調現事
    宜，均由被告負責及聯繫，乙○○持本件之4 紙支票向丙○○調換現金，亦均係聽從被告之指示，此經證人乙○○於本
    院審理中證述甚詳，且為被告所不否認，足徵乙○○於領取
    附表編號3 、4 之支票後，亦應曾將該等支票交付予被告，
    再由被告指示相關持票周轉事項，是附表編號3 、4 相同之
    詠達公司背書，應同係被告所偽造，復交付予乙○○持向丙○○行使，當甚明確。
 4. 證人乙○○於本院審理中雖證稱：其在附表4 紙支票上背書
    簽名，並將該等支票交付給丙○○時，其不記得上面有無育
    美公司或詠達公司之背書等語（見本院卷一第132 頁至第
    134 頁），惟證人乙○○乃被告之妻，其能清楚證述其向丁○○領取本件4 紙支票時，其上並無詠達公司或育美公司之
    背書，及其曾於丙○○面前在該4 紙支票上背書等情，然就
    其於該等支票背面背書時，支票後方有無詠達公司或育美公
    司之印文乙節，卻陳稱不記得、不知道等語，其此部分是否
    為迴護被告而故為無法記憶之陳述，顯屬可疑。況證人乙○○既僅為不記得之證述，則其此部分證言，亦與證人丙○○
    所稱其向乙○○收受本件4紙支票時，其後方已有育美公司
    及詠達公司之背書等語並無扞格，無從依此認定證人丙○○
    之證詞不實。
(三)、被告固辯陳其於93年1 月12日向昶和公司領取附表編號1 、
    2 之支票後，即於同日指示乙○○持2 紙支票及另3 張育忠
    企業公司、寶銘興業公司之支票，向丙○○調取現金
    995,310 元；另於93年2 月5 日向昶和公司取得附表編號4
    之支票後，即由乙○○持該張支票與另2 張支票向丙○○調
    借現金852,900 元，足證其無暇去偽刻育美公司及詠達公司
    之印章等語。惟被告指示乙○○持附表所示4 紙支票向丙○○調借現金之確切日期究為何日，僅有上述被告之片面陳述
    ，並無丙○○簽收支票或乙○○交付支票之相關資料可佐，
    且依卷內丙○○之臺灣新光商業銀行股份有限公司三峽分行
    帳號000000000000號帳戶明細資料所示（見本院卷二第110
    頁、第114 頁），丙○○於93年1 月12日或93年2 月5 日，
    亦無領取995,310 元或852,900 元或附表4 紙支票所示金額
    之紀錄，是被告此部分辯解，已難遽認為實在。況現今刻印
    店多以機器刻印，耗時非久，被告於取得昶和公司簽發之上
    開4 紙支票後，亦非不得於同日偽刻育美公司或詠達公司之
    印章及偽蓋印文，再立即囑由乙○○持向丙○○調借現金，
    ，是被告上開辯解，尚難執為有利於被告之認定。
(四)、被告另辯稱依照其與昶和公司之開票方式，其可請昶和公司
    直接將支票上付款人之記載劃除，其無須偽造育美公司及詠
    達公司之背書，丙○○更有可能是偽造本件印文之行為人等
    語。查證人丁○○於本院審理中證陳：昶和公司曾經應龍謄
    公司之要求，劃除昶和公司所簽發支票上之受款人記載，如
    果龍謄公司有提出類似之要求，昶和公司都會配合（見本院
    卷一第139 頁、第140 頁），足佐被告辯陳其若有需要，可
    請昶和公司配合將支票上之付款人記載劃除等情，雖非無據
    。惟本案附表所示4 紙支票，其上受款人欄位之記載均未經
    劃除，此觀卷附該等支票影本自明，是本案即與被告先前已
    請昶和公司配合劃除支票付款人之情形不同，被告為免除再
    度前往昶和公司請求該公司人員劃除支票付款人記載之煩，
    並為圖向丙○○順利借得款項，自仍有於前開4 紙支票背面
    背書之可能。再者，執票人應以背書之連續，證明其權利，
    票據法第37條第1 項前段定有明文，此項規定，依同法第
    144 條之規定，並為支票所準用。支票之發票人將受款人記
    載於支票時，須由受款人先為背書轉讓，始能認為背書之連
    續（最高法院72年度台上字第4360號、76年度台上字第587
    號判決意旨可參）。附表4 紙支票既均為記名支票，如支票
    背面無受款人即育美公司及詠達公司之背書，將產生背書不
    連續，執票人日後無從對行使追索權之問題，此應為有使用
    支票習慣之被告與丙○○所熟知。又乙○○持附表4 紙支票
    向丙○○調現時，丙○○曾要求乙○○於支票背面背書，已
    如前敘，倘若乙○○於丙○○面前背書時，支票背面尚無育
    美公司及詠達公司之背書，則因背書不連續，丙○○日後亦
    無從向乙○○行使追索權，丙○○要求乙○○背書即失其意
    義。況參以諸本件乃被告基於資金之需求，指示乙○○持票
    向丙○○調借現金，並非丙○○有求於被告，丙○○如因該
    等支票背面欠缺育美公司、詠達公司之背書以保障其權利，
    大可向乙○○提出要求，尤無於收受該等支票後，再甘冒刑
    責，偽造育美公司、詠達公司之印文之理。被告前開所辯，
    亦難遽採。至被告所陳其於96年12月1 日持票向丙○○調取
    現金之情形及指稱丙○○所述關於利息計算方式不實在部分
    ，俱與本案被告犯罪事實之認定無直接關聯，無從憑為有利
    於被告之認定，併此敘明。
三、綜前，本件事證明確，被告之前開犯罪事實堪以認定，應依
    法論科。
參、論罪科刑
一、按被告行為後，刑法業於94年2 月2 日修正公布，並自95年
    7 月1 日起施行。修正後刑法第2 條第1 項：「行為後法律
    有變更者，適用行為時之法律。但行為後之法律有利於行為
    人者，適用最有利於行為人之法律。」之規定，係規範行為
    後法律變更所生新舊法律比較適用之準據法，於新法施行後
    ，應適用新法第2 條第1 項之規定，為「從舊從輕」之比較
    。經查修正後刑法第56條業已刪除連續犯之規定，故連續數
    行為而犯同一罪名，依修正前刑法第56條規定，應以一罪論
    ，但得加重其刑；而依修正後規定，則已無連續犯可資適用
    ，即應將各次犯行以數罪併合處罰，是以適用修正前關於連
    續犯之規定，對被告較為有利，依據刑法第2 條第1 項前段
    規定，本件即應適用修正前刑法第56條之規定。
二、次按偽造印章蓋於支票之背面即係偽造背書，在票據法上係
    表示對支票負擔保責任之意思，為法律規定之文書，並非依
    習慣表示一定用意之證明，而其此項行為，足以生損害於他
    人，故應成立偽造私文書罪（最高法院64年台上字第1597號
    、70年台上字第2162號判例意旨參照）。是核被告所為，係
    犯刑法第216 條、第210 條之行使偽造私文書罪。被告偽造
    印章、印文之行為，為偽造私文書之階段行為；其偽造私文
    書後復持以行使，偽造私文書之低度行為，復為行使之高度
    行為所吸收，均不另論罪。被告先後數次行使偽造私文書犯
    行，時間緊接，所犯為構成要件相同之罪名，顯係基於概括
    犯意為之，為連續犯，應依修正前刑法第56條之規定論以一
    罪，並加重其刑。被告利用不知情之刻印店人員偽刻育美公
    司及詠達公司之印章及利用不知情之乙○○行使偽造之私文
    書，屬間接正犯。
三、爰審酌被告前尚無因犯罪經科刑之紀錄，有臺灣高等法院被
    告前案紀錄表在卷可按，及其犯罪之動機、手段、所生危害
    程度及犯後一再否認犯行，不知悔改等一切情狀，量處如主
    文所示之刑。又被告本件犯罪之時間係在96年4 月24日以前
    ，經核合於中華民國九十六年罪犯減刑條例所列減刑條件，
    應依該條例第2 條第1 項第3 款、第7 條、第9 條規定，減
    其宣告刑之2 分之1 ，並諭知減刑後易科罰金之折算標準（
    關於易科罰金之折算標準，依修正前刑法第41條第1 項前段
    及修正前罰金罰鍰提高標準條例第2 條之規定，易科罰金係
    以銀元100 元以上300 元以下即新臺幣300 元以上900 元以
    下折算1 日，依修正後刑法第41條第1 項前段之規定，則以
    新臺幣1000元、2000元或3000元折算1 日。經比較修正前後
    之易科罰金折算標準，以行為時即修正前之規定較有利於被
    告，故依刑法第2 條第1 項前段規定，應適用修正前刑法第
    41條第1 項前段及修正前罰金罰鍰提高標準條例第2 條等規
    定，諭知易科罰金之折算標準）。
四、被告偽刻之前開育美公司與詠達公司印章各1 枚，雖未扣案
    ，惟無證據證明業已滅失而不存在，及如附表所示偽造之育
    美公司、詠達公司印文各2 枚，不問屬於被告與否，均應依
    刑法第219 條之規定沒收之。
據上論斷，應依刑事訴訟法第299 條第1 項前段，刑法第2 條第
1 項前段、第216 條、第210 條、第219 條、修正前刑法第56條
、第41條第1 項前段，修正前罰金罰鍰提高標準條例第2 條，現
行法規所定貨幣單位折算新臺幣條例第2 條，中華民國九十六年
罪犯減刑條例第2 條第1 項第3 款、第7 條、第9 條，判決如主
文。
本案經檢察官林俊峰到庭執行職務。
中    華    民    國    97    年    5     月    29    日
                  刑事第七庭  審判長法  官  胡堅勤
                                    法  官  李君豪
                                    法  官  吳佳穎
以上正本證明與原本無異
如不服本判決應於送達後10日內向本院提出上訴狀
                                    書記官  陳香君
中    華    民    國    97    年    5     月    29    日
附錄本案論罪科刑法條全文：
中華民國刑法第216條（行使偽造變造或登載不實之文書罪）
行使第 210 條至第 215 條之文書者，依偽造、變造文書或登載不實
事項或使登載不實事項之規定處斷。
中華民國刑法第210條（偽造變造私文書罪）
偽造、變造私文書，足以生損害於公眾或他人者，處 5 年以下有期徒
刑。
附表
┌──┬─────┬─────┬──────┬─────┬──────┬────┬─────┬────────┐
│編號│ 支票號碼 │ 發票人   │發票日      │金額      │付款人      │ 受款人 │偽造之印文│支票影本所附卷頁│
├──┼─────┼─────┼──────┼─────┼──────┼────┼─────┼────────┤
│ 1. │KC0000000 │昶和公司  │93年3 月17日│230,845 元│華南商業銀行│育美公司│支票背面偽│95年度他字第4293│
│    │          │          │            │          │北新分行    │        │造之育美公│號偵查卷第11頁、│
│    │          │          │            │          │            │        │司印文1枚 │第12頁          │
├──┼─────┼─────┼──────┼─────┼──────┼────┼─────┼────────┤
│ 2. │KC0000000 │昶和公司  │93年3 月17日│230,845 元│同上        │育美公司│支票背面偽│同上偵查卷第13頁│
│    │          │          │            │          │            │        │造之育美公│、第14頁        │
│    │          │          │            │          │            │        │司印文1枚 │                │
├──┼─────┼─────┼──────┼─────┼──────┼────┼─────┼────────┤
│ 3. │KC0000000 │昶和公司  │93年4 月22日│220,500元 │同上        │詠達公司│支票背面偽│本院卷一第47頁、│
│    │          │          │            │          │            │        │造之詠達公│第48頁          │
│    │          │          │            │          │            │        │司印文1 枚│                │
├──┼─────┼─────┼──────┼─────┼──────┼────┼─────┼────────┤
│ 4. │KC0000000 │昶和公司  │93年4月8日  │236,328元 │同上        │詠達公司│支票背面偽│本院卷一第45頁、│
│    │          │          │            │          │            │        │造之詠達公│第46頁          │
│    │          │          │            │          │            │        │司印文1 枚│                │
└──┴─────┴─────┴──────┴─────┴──────┴────┴─────┴────────┘


司法院資訊處製作；財團法人民間司法改革基金會備份。
